【裁判字號】    97,消債清,39
【裁判日期】    971230
【裁判案由】    清算事件
【裁判全文】
臺灣臺南地方法院民事裁定            97年度消債清字第39號
聲  請  人
即  債務人  甲○○
上列當事人因消費者債務清理事件聲請清算，本院裁定如下：
    主  文
聲請駁回。
聲請費用新臺幣壹仟元由聲請人負擔。
    理  由
一、本件聲請意旨略以：聲請人即債務人甲○○現於崇德市場擺
    攤販賣小五金類，每月收入新臺幣（下同）42,000元，除此
    收入外，尚有土地1筆及汽車1輛，然累積債務總金額已達6,
    175,064 元，前曾依照中華民國銀行公會會員辦理消費金融
    案件無擔保債務協商機制，與債權人台新銀行等11家銀行成
    立協商，每月應還款金額為46,956元，惟債務人於民國95年
    間因不斷接到債權銀行的來電催收並告知若不接受該優惠協
    商，將持續疲勞催收及回復原本之高利率，而債務人當時亦
    曾告知債權銀行，該協商金額每月46,956元實在太高，根本
    沒能力負擔。但債權銀行仍不願降低金額並軟硬兼施，強硬
    催收，完全不考慮債務人無法負擔的處境，持續頻繁的來電
    催促，使債務人及家人皆不得安寧、心生畏懼，最後致使債
    務人逼不得已只能被迫接受。且因景氣不佳、生意收入欠佳
    、入不敷出的狀況下，每月賺取的收入僅能養家餬口，協商
    條件已大大超過債務人所能負擔，債務人努力勉強苦撐數期
    後終無以為繼，不得已毀諾，有不可歸責於己致履行協商條
    件顯有重大困難之事由，符合消費者債務清理條例第3條、
    第151條第5項但書之規定，爰依上開規定，提出財產及收入
    狀況說明書、債權人清冊、債務人清冊，聲請清算等語。
二、按債務人與金融機構協商成立者，不得聲請更生或清算，但
    因不可歸責於己之事由，致履行顯有重大困難者，不在此限
    ；本條例施行前，債務人依金融主管機關協調成立之中華民
    國銀行公會會員辦理消費金融案件無擔保債務協商機制與金
    融機構成立之協商，準用前項之規定，消費者債務清理條例
    第151 條第5項、第6項分別定有明文。又聲請更生或清算不
    合程式或不備其他要件者，法院應以裁定駁回之，但其情形
    可以補正者，法院應定期間先命補正，復為同條例第8 條所
    明定。衡諸債之關係，係以當事人間之信賴關係為基礎，為
    社會經濟組織之重要支柱，故當事人於以法律行為追求自己
    之利益之際，亦應顧及對方之利益，並考量債權債務在社會
    上之作用，本於誠實及信用之原則，行使債權及履行債務。
    是對於已陷入經濟上困境之消費者，若任其於惡性循環之債
    務窘境中生存，將衍生嚴重之社會問題，難以維持安定之社
    會經濟秩序，故為兼顧債權人、債務人雙方之利益，對陷於
    經濟上困境之消費者，乃允其於消費者債務清理條例施行後
    ，得選擇以重建型之更生程序或清算型之清算程序清理其債
    務，藉以妥適調整債務人與債權人及其他利害關係人間之權
    利義務關係，保障債權人獲得公平受償，並謀求消費者經濟
    生活之重建復甦機會。惟對於已與金融機構協商成立，或於
    本條例施行前，已依金融主管機關協調成立之中華民國銀行
    公會會員辦理消費金融案件無擔保債務協商機制與金融機構
    成立協商之債務人，若非因不可歸責於己之事由，致履行顯
    有重大困難，自有違債權契約為誠信契約之本旨，故依消費
    者債務清理條例第151 條第6項準用同條第5項前段之規定，
    不得聲請更生或清算，應駁回其更生之聲請，始能避免肇致
    道德危險。
三、經查，本件債務人於聲請更生前，曾依金融主管機關協調成
    立之中華民國銀行公會會員辦理消費金融案件無擔保債務協
    商機制與台新銀行等金融機構成立協商，自95年7 月份起，
    分80期，利率0%，每月46,956元分期償還等情，有債務人提
    出之協議書及無擔保債務還款計畫書及債權人台新國際商業
    銀行97年11月28日台新債協97法字第80183 號函在卷可憑，
    堪信為真實。
四、債務人雖主張：其於95年間因不斷接到債權銀行的來電催收
    並告知若不接受該優惠協商，將持續疲勞催收及回復原本之
    高利率，而債務人當時亦曾告知債權銀行，該協商金額每月
    46,956元實在太高，根本沒能力負擔。但債權銀行仍不願降
    低金額並軟硬兼施，強硬催收，完全不考慮債務人無法負擔
    的處境，持續頻繁的來電催促，使債務人及家人皆不得安寧
    、心生畏懼，最後致使債務人逼不得已只能被迫接受云云，
    ，惟查：
  (一)按債務人與金融機構之債權人成立協商後，即應本於債權契
    約，依誠實及信用之原則勉力履行之，是以，債務人在履行
    債務期間，須經歷經濟困苦之過程，其生活程度當然必須相
    當限制，除應積極開源努力勤奮工作以增加收入償還債務外
    ，尚須節流儉樸其生活需求而適當控制其生活費用支出，以
    達成勉力履行債務。而債務清償方案既係經當事人於消費者
    債務清理條例施行前行使選擇權所合意成立之債權契約，債
    務人自應受該成立之契約所拘束，如認該協商成立之清償方
    案其後有不適當履行之情形，仍應誠實面對債務，再循消費
    者債務清理條例所定之協商機制，誠意向債權人協商謀求更
    合理之清償方案，而非輕率毀諾，逕為聲請清算清理程序。
  (二)查債務人係於95年間與全體無擔保債權銀行成立協商，還款
    條件為「自95年7 月份起，分80期，利率0%，每月46,956元
    依各債權銀行債權金額比例清償各項債務，至全部清償為止
    」，此有協議書在卷可按，而衡諸協議書之內容，亦有債務
    人之親筆簽名，表示債務人同意協商之還款條件，而債務人
    既同意協商還款內容，依前揭說明，債務人自應受協議內容
    之拘束；況且，債務人既有接受或拒絕該協商條件之權利，
    縱該協商方案係出於債權銀行片面所訂立，然該協商方案之
    利率已降至0%，遠較原本之利率15.99%不等為低，足徵債權
    銀行已做讓步與妥協，對於債務人而言，並無顯失公平或限
    制債務人權利之行使或加重債務人責任之情事，債務人更應
    戮力還款；而債務人於協商時，勢必考量其收入及支出狀況
    始接受該協商條件，債務人既接受該協商條件，享有較原本
    利率為低之利益，其於率然毀諾後卻陳稱債權人之員工不斷
    來電催收，軟硬兼施，或謂未達協商將繼續疲勞催收，或謂
    倘不接受該優惠，將回復原來高利率，致使債務人不得已被
    迫接受云云，此舉已有違履行債務應具有之誠信原則。
五、債務人又主張：其於崇德市場擺攤販賣小五金類，每月收入
    42,000元，因景氣不佳、生意收入欠佳、入不敷出的狀況下
    ，每月賺取的收入僅能養家餬口，協商條件已大大超過債務
    人所能負擔，債務人努力勉強苦撐數期後終無以為繼，不得
    已毀諾，有不可歸責於己致履行協商條件顯有重大困難之事
    由云云，然查：
  (一)按消費者債務清理條例第151 條第5、6項規定：「債務人與
    金融機構協商成立者，不得聲請更生或清算。但因不可歸責
    於己之事由，致履行顯有重大困難者，不在此限。本條例施
    行前，債務人依金融主管機關協調成立之中華民國銀行公會
    會員，辦理消費金融案件無擔保債務協商機制與金融機構成
    立之協商，準用前項之規定。」，所謂因不可歸責於己之事
    由，致履行顯有重大困難之情形，應係指債務人與最大債權
    金融機構協商「成立後」，債務人之經濟狀況、生活等客觀
    事實有顯著變動者而言，亦即債務清償方案成立後，固由債
    務人按其條件履行，惟須於其後發生情事變更，在清償期間
    因不可歸責於己之事由，而有收入或收益不如預期或支出增
    加之情形，致該還款方案履行困難甚或履行不能，始能聲請
    更生或清算。此項規定旨在避免債務人任意毀棄已成立之協
    商，濫用更生或清算之裁判上債務清理程序，況該債務清償
    方案係經當事人行使程序選擇權所為之債務清理契約，債務
    人自應受該還款協議所拘束。
  (二)查債務人於95年6 月與債權銀行成立協商後，約定每月償還
    46,956元，自95年7 月第一次繳款，迄95年12月最後一次繳
    款，共繳納7 期毀諾。而經本院依職權向債務人函查其聲請
    清算前兩年內，收入支出是否有重大變化及如何變化等情，
    債務人雖於97年12月18日提出民事陳報狀，然僅於該陳報狀
    內自陳「…近幾年來，生意一直蕭條，但聲請人並無其他專
    長，只好無奈的苦撐迄今，奈何，迄今唯一的祖產─土地也
    遭法院拍定了：南院龍96執乾字第91665號函97年11月4日執
    行分配在案，導致兩袖清風，生活困苦，更讓兩位年長的老
    人家隨著受苦，尤其讓兩位老人家耿耿於懷，甚至指責聲請
    人到不再言語以對，讓聲請人更加難過，更加無法釋懷。曾
    多次試問自己，此生所求為何？簡直是苟延殘生似的，人生
    頓失意義，亦不知何去何從？成天望著兩位老人家撿拾的資
    源回收物時，眼淚更是不自覺的滴落，真不知情何以堪？」
    ，並未就其擺攤收入及支出是否有重大明顯變化及如何變化
    等情提出具體說明並檢附相關證明文件；復佐以債務人於財
    產及收支狀況說明書自陳，其每月擺攤收入為42,000元等語
    ，並提出97年8月31日切結之收入切結書1紙為證，則債務人
    於債務清償期間財產收入並無明顯重大變化，堪予認定。又
    債務人主張聲請清算前兩年內必要支出，包括支出個人生活
    費9,829元、房租10,000元、攤位租金13,000元、扶養費14,
    744元，是債務人於債務協商期間其家庭支出並未有重大變
    化，其財產亦無明顯減少，亦可認定。
  (三)此外，債務人於95年6 月16日與無擔保借款協商成立時，勢
    必已考量其本身收入、支出狀況以決定還款之金額是否為其
    所能負擔，而債務人所主張每月收入扣除生活必要費用，已
    不足支付協商月付款之情形，既為協商當時已存在之事實，
    而非協商成立後始發生之情事，債務人仍願意以每月還款46
    ,956元之條件與債權銀行達成協商合意，顯見其前述主張，
    尚有可疑，已難憑信，且債務人所執之事由又為協商時即已
    存在之事實，據其為毀諾且不可歸責於己之理由，亦非可採
    。況依誠實信用原則，債務人既與債權銀行達成協商合意，
    自當依約履行，縱債務人為償還債務，必須經歷履行期間較
    不寬裕之經濟生活，然此乃債務人於負擔債務時即得預見，
    聲請人更應節省開支，戮力還款，自不得於與金融機構成立
    協商後，又率爾聲請依清算程序清理其債務。
  (四)綜上各情，債務人於履行協商債務清償期間，其財產收入並
    無減少，其家庭支出又無增加之情況下，已難謂債務人有何
    履行顯有重大困難之情事存在，且債務人所提出之證據，亦
    不足以證明其確有「因不可歸責於己之事由致履行顯有重大
    困難」之情形，自與消費者債務清理條例第151條第5項之要
    件，顯有未合。
六、末按債務清償方案既係經當事人於本條例施行前行使選擇權
    所合意成立之債權契約，債務人自應受該成立之契約所拘束
    ，如認該協商成立之清償方案其後有不適當履行之情形，仍
    應誠實面對債務，再循本條例所定之協商機制，誠意向債權
    人協商謀求更合理之清償方案，而非輕率毀諾，逕為聲請清
    算清理程序。查債務人既於本條例施行前與債權人台新銀行
    等銀行成立協商，每月償46,956元，且已依協商方案履行，
    如事後有履行不便之情形，認清償方案應予適當調整，非不
    可經由本條例所規定之協商程序，再與債權人重新協商，訂
    定適當可行之清償方案。且97年5月中華民國銀行公會決議
    ，金融機構就曾經參加95年度債務協商毀諾客戶提供「個別
    協商一致性方案」及對有繳款困難之債務協商持續履約客戶
    提供「變更債務協商協議書方案」等語，是認債務人自當循
    此途徑以求解決，方符合本條例兼顧保障債權人公平受償及
    重建復甦債務人經濟生活之立法目的，是以，債務人率予毀
    諾，逕為聲請本件清算，亦有不當。
七、綜上所述，債務人於消費者債務清理條例施行前，既已與金
    融機構之債權人依金融主管機關協調成立之中華民國銀行公
    會會員辦理消費金融案件無擔保債務協商機制成立協商，且
    又無因不可歸責於己致履行顯有重大困難之事由，則其聲請
    清算，顯然違背消費者債務清理條例第151條第6項準用同條
    第5項前段之規定，且上開欠缺又屬無從補正，從而，依上
    開說明，應予駁回其更生之聲請，爰裁定如主文。
中    華    民    國    97    年    12    月    30    日
                  民事第三庭  法  官  黃聖涵
上正本係照原本作成
如對本裁定抗告須於裁定送達後10日內向本院提出抗告狀，並應
繳納抗告費新台幣1,000元整。
中    華    民    國    97    年    12    月    30    日
                              書記官  朱小萍


司法院資訊處製作；財團法人民間司法改革基金會備份。
